ACORDAO-COMPLETO-2439488

ACÓRDÃO 3085/2020 ATA 44/2020 - PLENÁRIO

VISTA, relatada e discutida a representação formulada pela empresa Abra Rio Prestação de Serviços Terceirizados Ltda. a respeito de possíveis irregularidades no Pregão Eletrônico 5/2020, realizado pelo Museu do Índio.
ACORDAM os ministros do Tribunal de Contas da União, reunidos em sessão do Plenário, ante as razões expostas pela relatora, e com fundamento nos artigos 71, inciso IX, da Constituição Federal, 45 da Lei 8.443/1992, 146, § 2º, 235, 237, inciso VII e parágrafo único, 251 e 276, § 6º, do Regimento Interno e 113, § 1º, da Lei 8.666/1993, em:
9.1. indeferir o pedido de ingresso da representante como parte no processo;
9.2. conhecer desta representação e considerá-la procedente;
9.3. em consequência, ter por prejudicado o pedido de concessão de medida cautelar;
9.4. determinar ao Museu do Índio que:
9.4.1. no prazo de 15 (quinze) dias, a partir da notificação, adote as medidas necessárias ao cumprimento da lei (art. 49 da Lei 8.666/1993) , no sentido de anular o Pregão Eletrônico 5/2020, tendo em vista, em especial, a constatação de que a fixação, como piso salarial do "posto de assistente administrativo", do valor previsto em convenção coletiva de trabalho para a categoria "sênior", sem as devidas justificativas, acarretou desclassificação indevida de proposta com preços inferiores, infringindo o disposto no art. 3º da Lei de Licitações e Contratos e a jurisprudência do TCU;
9.4.2. ao final do referido prazo, informe a este Tribunal as providências implementadas para cumprimento desta deliberação.
9.5. dar ciência deste acórdão à unidade jurisdicionada e à empresa representante.

Representação sobre indícios de irregularidades em pregão eletrônico realizado com o objetivo de contratar serviços relativos aos postos de assistente administrativo, recepcionista bilíngue e motorista. Análise de resposta a oitiva.

Museu do Índio.

3. Representante: Abra Rio Prestação de Serviços Terceirizados Ltda. (CNPJ 05.231.661/0001-41).

13.1. Ministros presentes: José Mucio Monteiro (Presidente), Walton Alencar Rodrigues, Augusto Nardes, Aroldo Cedraz, Raimundo Carreiro, Ana Arraes (Relatora), Bruno Dantas e Vital do Rêgo.
13.2. Ministros-Substitutos presentes: Augusto Sherman Cavalcanti, Marcos Bemquerer Costa, André Luís de Carvalho e Weder de Oliveira.

ANA ARRAES

Trata-se de representação apresentada pela empresa Abra Rio Prestação de Serviços Terceirizados Ltda. a respeito de possíveis irregularidades no Pregão Eletrônico 5/2020, realizado pelo Museu do Índio com o objetivo de contratar postos de serviços de assistente administrativo, recepcionista bilíngue e motorista.
2.	A Secretaria de Controle Externo de Aquisições Logísticas - Selog, na última instrução, manifestou-se nos seguintes termos (peças 23-24) :
"1.	O representante alegou, em suma, que foi desclassificado do certame por ter apresentado todos os salários do cargo "Assistente Administrativo" conforme piso da respectiva categoria profissional, sob a justificativa do órgão de que a proposta da empresa não havia cumprido o salário base estipulado no Termo de Referência.
2.	Acrescentou que o edital não fez qualquer menção sobre a fixação de salário superior ao piso da categoria, não podendo ser exigida essa condição na fase de aceitação da proposta. Assim a exigência do salário-base de R$ 1.913,31 fere a legislação vigente, a jurisprudência do TCU e a vinculação ao Edital.
3.	Nesse cenário, a instrução inicial considerou presente a plausibilidade jurídica, mas devido à falta de elementos quanto aos demais pressupostos da medida cautelar, optou por realizar oitiva prévia do MI (peça 12) .
4.	Promovida a oitiva prévia quanto às alegações do representante e demais questões levantadas por esta Unidade Técnica, passa-se a analisar as respostas apresentadas, tópico a tópico, conforme transcrição/contextualização a seguir.
 (...) 
5.	Está configurado o pressuposto do perigo da demora em razão de que a sessão pública do pregão foi realizada em 15/9/2020, sendo possível a qualquer momento a adjudicação do objeto e a respectiva homologação do certame.
 (...) 
6.	Resta configurado o perigo da demora reverso, uma vez que, em sua manifestação, o órgão informa que o contrato de terceirização de mão de obra com dedicação exclusiva que teve vigência expirada em julho de 2020, e cujo objeto foi a contratação de motorista e recepcionista, com 14 postos elencados, alcançava um valor global de R$ 892.167,00. 
7.	A atual contratação em apreço, que mantém o número de 14 postos, entre motorista, recepcionista e assistente administrativo, teve o valor global a ser adjudicado de R$ 716.785,80 (setecentos e dezesseis mil setecentos e oitenta e cinco reais e oitenta centavos) , ou seja, uma redução de 19,65% em relação a anterior (peça 19, p. 48) 
 (...) 
Análise quanto à plausibilidade jurídica e quanto à necessidade de adoção de medida cautelar:
Item a) : utilização, como piso salarial da categoria de assistente administrativo, do valor de R$ 1.913,31, quando o valor definido para tal cargo na CCT 2020/2021 foi de R$ 1.444,48, o que acarretou a desclassificação indevida de proposta com preços inferiores, infringindo assim o disposto no art. 3º da Lei 8.666/1993, os itens 10.1.1 e 10.1.6 do edital do pregão e jurisprudência do TCU, a exemplo do Acórdão 2758/2018-TCU-Plenário.
Fundamento legal ou jurisprudencial: art. 3º da Lei 8.666/1993, itens 10.1.1 e 10.1.6 do edital do pregão e jurisprudência do TCU, a exemplo do Acórdão 2758/2018-TCU-Plenário, relator Ministro Bruno Dantas.	
Manifestação da Unidade Jurisdicionada sobre os indícios de irregularidades:
Diante da premissa apresentada, deve-se analisar inicialmente se as atividades previstas no edital se encaixam na descrição de natureza "rotineira", "burocrática" ou "sem complexidade". O subitem 2.6 do Termo de Referência, inserido no item DA JUSTIFICATIVA E DO OBJETIVO DA CONTRATAÇÃO, informa que os contratados serão responsáveis pelas ações de suporte aos procedimentos administrativos vinculados aos projetos finalísticos e aos processos de contratações do Museu do Índio, sendo possível inferir que não há qualquer excepcionalidade nas atividades a serem contratadas, porém encontra-se também uma primeira citação à " necessidade de consultas, pesquisas e inserção de documentos nos sistemas do governo";
Analisando, porém, os subitens 5.4.1.2 (Requisitos mínimos, da formação e experiência) , e 5.4.1.3 (Descrição das atividades) , encontram-se discriminadas atividades de auxílio à gestão e fiscalização de contratos, procedimentos para viabilizar a solicitação de viagem de servidores, pesquisa e registro de normativos em publicações oficiais, auxílio nas atividades de arquivamento museológico e a composição de minutas de documentos, sendo necessário para todas essas ações pesquisar informações nos sistemas de governo e instruir documentos, especialmente no SEI;
O acesso aos sistemas do Governo, mesmo que a partir de senha com status ou perfil restrito a pesquisa, e no caso especial do SEI, a instrução de minutas, é precedido por exigência de "prévia autorização do chefe imediato e/ou responsável pela Unidade", e ainda a assinatura de Termo de Responsabilidade e Confidencialidade, demonstrando a complexidade agregada a esse grupo de atividades, conforme as orientações sobre "Credenciamento, acesso a sistemas e senhas":
A compreensão da Equipe de Contratação, e desta Coordenação, é de que existe situação de complexidade e responsabilidade além do rotineiro e do burocrático, ao demandar dos terceirizados atividade de acesso aos sistemas de governo. Apresentamos os itens que no Termo de Referência explicitam a necessidade de desenvolvimento, através de tempo de experiência e de formação, do background necessário para atender as demandas da administração do Museu do índio [cita os itens 5.4.1.2 e 5.4.1.3] (peça 19, p. 46) ;
Diante de uma crescente necessidade da atuação acessória de terceirização qualificada, conquanto a informatização dos sistemas do Governo Federal, somada ao grande número de aposentadorias de servidores e a redução do número de novos concursos públicos, à administração pública cabe prever e operacionalizar a contratação de terceirização para que essas atividades sejam plenamente atendidas em suas novas características de ação; 
Neste sentido a existência de uma gradação na função de Assistente Administrativo, na Convenção Coletiva Atualizada, salvo melhor juízo, demonstra uma compatibilidade com os preços pagos pelo mercado para serviços com tarefas de complexidade similar. No caso concreto, a existência de Assistente Administrativo Sênior representa a diferenciação entre o rotineiro e o complexo nas atividades da categoria, estando os serviços listados para a contratação em tela em nível maior de complexidade e responsabilidade;
Esta COAD [Coordenação de Administração] ratifica a afirmação de que o Termo de Referência sempre se referiu a "Assistente Administrativo" e nunca a "Assistente Administrativo Sênior", configurando um equívoco de designação que poderia induzir a compreensão diversa do objetivado na contratação. Em paralelo, fica evidente que as considerações presentes no item 2.2 [itens "a" a "f" acima] encontram-se dispersas no Termo de Referência, sem item próprio para justificativa da utilização do valor acima do piso da categoria. O valor a ser utilizado como referência consta apenas na Planilha de Custos - Assistente Administrativo anexada ao Termo de Referência;
Compreendemos, no entanto, como necessária a manutenção dos valores propostos na Planilha de Custos para que se alcance a qualidade de serviços exigidos para a contratação, paralelamente complementando e saneando os autos com as informações presentes na Nota Técnica;
Está patente nos autos, não obstante o disposto no item 2.4.1, que a empresa Abra Rio Prestação de Serviços Terceirizados Ltda. foi informada sobre o valor de referência a ser utilizado, de R$ 1.913,30, através da Planilha de Custos - Assistente Administrativo, instruída como documento anexo ao edital. A planilha e todos os anexos foram disponibilizados para todas as 71 empresas participantes do certame. Quando o Pregão alcançou a fase de sessão pública, a empresa recebeu esclarecimento do Pregoeiro quanto ao valor de referência a ser utilizado, reafirmando o valor já apontado na referida planilha de custos;
Informo, em acréscimo, que o contrato de terceirização de mão de obra com dedicação exclusiva que teve vigência expirada em julho de 2020, e cujo objeto foi a contratação de motorista e recepcionista, com 14 postos elencados, alcançava um valor global de R$ 892.167,00. A atual contratação, que mantém o número de 14 postos, entre motorista, recepcionista e assistente administrativo, teve o valor global a ser adjudicado de R$ 716.785,80 (setecentos e dezesseis mil setecentos e oitenta e cinco reais e oitenta centavos) . Perfez-se uma redução de 19,65%, mesmo o valor de referência para a contratação permanecendo o de Assistente Administrativo Sênior;
Ponderamos para que seja mantida a classificação e o resultado do Pregão 5/2020, por se tratar o descrito nos itens 2.2 e 2.4.1 [letras a) a j) acima] de erro de cunho formal, que não compromete, salvo melhor juízo, a competitividade da licitação. Não se tratando de vício insanável ou ilegal, mas de informação facilmente verificável e esclarecida pelo pregoeiro, o que de fato ocorreu, portanto não encontramos impedimento à igualdade de condições entre os participantes do certame;
Caso haja manifestação do TCU em sentido contrário, a Coordenação de Administração do Museu do Índio sugere acolher a hipótese de início de novo procedimento licitatório, onde se instrua os documentos com as alterações citadas nos itens 2.2 e 2.4.1 desta Nota Técnica, tornando explícita a escolha do valor de salário de Assistente Administrativo Sênior e a justificativa para a utilização de valor acima do piso da categoria.
Análise:
8.	Não procedem as justificativas do órgão contratante. Conforme detalhado a seguir, a utilização, como piso salarial do cargo de assistente administrativo, do salário do cargo de assistente administrativo sênior, no PE 5/2020, sem a devida motivação e com base em estudos técnicos, afrontou o disposto no art. 3º da Lei 8.666/1993, assim como a jurisprudência do TCU.
9.	O MI, apesar de reconhecer que houve de fato um equívoco de designação do cargo, que poderia induzir a compreensão diversa ao objetivado na contratação, justifica a utilização de valores salariais superiores com base na maior complexidade e responsabilidade descrita nas seguintes atividades previstas no item 5.4.1.3 (peça 19, p. 47) : auxílio à gestão e fiscalização de contratos, procedimentos para viabilizar a solicitação de viagem de servidores, pesquisa e registro de normativos em publicações oficiais, auxílio nas atividades de arquivamento museológico e a composição de minutas de documentos, sendo necessário para todas essas ações pesquisar informações nos sistemas de governo e instruir documentos especialmente no SEI.
10.	Ocorre que as alegações do MI não afastam a possibilidade de que tais atividades acima descritas também poderiam ser desempenhadas por assistentes administrativos ou assistentes administrativos plenos (outra gradação prevista na CCT - peça 19, p. 18) , cujo salário base é de R$ 1.674,43. 
11.	Aliado a isso, a necessidade de profissional adequado para que se alcance a qualidade dos serviços exigidos para a contratação, conforme alegado pelo MI (letra "h" acima) , deve ser buscada por meio de requisitos de formação e experiência para o cargo delimitados no TR, conforme já definido pelo órgão no item 5.4.1.2 (peça 19, p. 46) :
5.4.1.2 Requisitos mínimos, da formação e experiência:
Ensino superior (completo ou cursando) em área afim à atividade a ser exercida, com experiência mínima comprovada de no mínimo 1 (um) ano; ou ensino técnico de nível médio em área afim à atividade a ser exercida, com experiência mínima comprovada de no mínimo 2 (dois) anos; ou ensino médio completo com experiência mínima comprovada de no mínimo 3 (três) anos;
Formação complementar: conhecimento do ambiente Windows, nas ferramentas Word, Excel e Power Point e nos correspondentes do BR Office;
Observação: É desejável que os prestadores de serviço tenham conhecimento ou experiência no uso de sistemas eletrônicos utilizados na administração pública federal, como SEI (Sistema Eletrônico de Informação) , SIAFI, SCDP, SIADS, além de outros eventualmente adotados;
Conhecimento de arquivamento de documentos e redação oficial.
12.	Com base nesses requisitos estabelecidos, compete às empresas participantes definirem suas propostas de preços com base em profissionais que atendam a tais exigências, sem os quais não poderá haver aceitação, por parte do contratante, dos serviços entregues pela contratada durante a execução do contrato.
13.	Dito de outra forma, a definição de salários acima da média do mercado não traz qualquer garantia de qualidade do serviço prestado, conforme preconizado pelo MI, uma vez que a qualificação e experiência dos profissionais exigida em edital é o que direciona para o adequado desempenho das atribuições do cargo. 
14.	Ademais, resta ainda outra questão que precisa ser considerada nesse caso: quais seriam os critérios objetivos escolhidos pela Administração para definir um piso salarial compatível com as necessidades e especificidades da contratação? Tal conduta não se insere nas atribuições da administração pública contratante, a qual deve se limitar a especificar os requisitos necessários para o desempenho das atividades demandadas, conforme bem definido no item 5.4.1.2 do TR acima transcrito.
15.	Quanto a este mesmo tema, cabe registrar, por sua clareza argumentativa, trecho do relatório da Secretaria de Fiscalização de Tecnologia da Informação no TCU (Sefti) que fundamentou o voto do Ministro Relator Augusto Sherman no âmbito do Acórdão 614/2008-TCU-Plenário, cujo objeto analisado era prestação de serviços de TI: 
16. Em que pese serem razoáveis os argumentos que defendem a possibilidade de estipulação de remuneração mínima nas contratações de alocação de postos de trabalho, entendemos que há uma barreira intransponível a essa abordagem - definir quais seriam os meios fidedignos que poderiam ser usados pela Administração para deduzir adequadamente esse piso salarial compatível com as especificidades do nível de serviço a ser contratado (atribuições, produtividade, qualificações, processos de trabalho, etc.) .
17. Observa-se, pelos julgados mencionados, que a Administração tem se valido de fontes de pesquisas salariais de institutos não-oficiais e de consultas a um rol restrito de fornecedores. De posse desses dados, são feitos cálculos de médias e desvio-padrão para determinar os parâmetros que, subjetivamente, seriam considerados razoáveis para os certames de alocação de mão-de-obra.
18. Esses parâmetros, por serem subjetivos e voláteis, tendem a promover distorções nas contratações feitas por diversos entes da Administração, ao fixar pisos diferenciados para demandas semelhantes, o que por si só é um contra-senso quando se fala em piso salarial.
19. Caso a Administração optasse por fixar os pisos das diversas categorias para todos os seus entes, também ocorreriam distorções, pois as demandas dos entes são diferenciadas, o que levaria ao estabelecimento de um mesmo piso para profissionais com qualificações e atribuições distintas.
20. Em um caso ou em outro (itens 18 e 19) , a Administração, por mais nobre que seja o intuito, qual seja, evitar práticas salariais insuficientes à boa prestação dos serviços contratados, está invadindo competências que não lhe foram atribuídas pelos normativos legais, tratando-se de intervenção explícita no domínio econômico e em relações trabalhistas que são reguladas pela dinâmica do mercado, em especial no mercado de TI, ou objeto de acordos salariais de competência da justiça trabalhista.
21.2 Ante a ausência de previsão legal, não é possível a Administração fixar piso salarial para postos de trabalho a serem contratados, pois, além da falta de mecanismos objetivos para a determinação desse piso em cada caso, o fato constituiria intervenção explícita no domínio econômico e em relações trabalhistas que são reguladas pela dinâmica do mercado, em especial no mercado de TI, ou objeto de acordos salariais de competência da justiça trabalhista (itens 15 a 20) .
16.	Ora, se tais argumentos são válidos para prestação de serviços de TI, que em tese possuem complexidade inerente à área, também são aplicáveis a outros serviços tais como de assistente administrativo, cuja complexidade não se reputa superior.
17.	De fato, a jurisprudência do TCU é no sentido de que só é possível a fixação de piso salarial acima do previsto em CCT, caso seja comprovado que "os patamares fixados no edital da licitação são compatíveis com os preços pagos pelo mercado para serviços com tarefas de complexidade similar", a exemplo do Acórdão 5.279/2020 - 1ª. Câmara (rel. Min. Walton Alencar Rodrigues) e Acórdão 2758/2020-TCU-Plenário (rel. Min. Bruno Dantas) .
18.	Em suas justificativas, o MI não logrou êxito em comprovar que os preços mínimos estabelecidos para o cargo de assistente administrativo são compatíveis com os preços pagos pelo mercado para serviços com tarefas de complexidade similar. Ou seja, não basta ao gestor indicar que as tarefas são complexas e não rotineiras (algo que o MI também não comprovou) , sendo necessário também indicar que o piso salarial por ele definido está de acordo com o pago pelo mercado para os mesmos serviços e profissionais com mesma qualificação exigida no edital. 
19.	Diante da irregularidade acima constatada, resta analisar suas consequências nos procedimentos adotados no PE 5/2020. 
20.	O MI pondera que se tratou de erro formal, que não comprometeu a competitividade da licitação e que não se trataria de vício insanável ou ilegal, mas de informação facilmente verificável e esclarecida pelo pregoeiro, não encontrando impedimento à igualdade de condições entre os participantes do certame (peça 48, p. 74) .
21.	Sobre isso, está claro que a inabilitação da empresa Abra Rio Prestação de Serviços Terceirizados Ltda., cujo preço ofertado foi R$ 44.908,32/ano inferior ao atual classificado em primeiro lugar, se deveu a essa situação.
22.	Todavia, não se sabe se outras licitantes (71 no total participaram) , diante do equívoco na interpretação do edital em relação ao piso salarial a ser utilizado para o cargo de assistente administrativo, teriam ofertado seus preços com base no valor de R$ 1.444,48 para esse cargo, conforme assim o fez a Abra Rio.
23.	Nesse contexto de incerteza, não bastaria o simples retorno do certame à fase de análise de propostas, com a anulação do ato que inabilitou a referida empresa. É necessário que seja corrigida a falha no edital, republicação do instrumento e ofertado novo prazo para que as demais licitantes possam ofertar seus preços com base no piso salarial do cargo de assistente administrativo.
24.	Ocorre que, diante da presença do pressuposto do perigo da demora, visto que o órgão está sem cobertura contratual para esse objeto, essencial para o regular funcionamento da instituição, desde julho de 2020, e que essa contratação do PE 5/2020, mesmo considerando o valor do salário de assistente administrativo sênior, obteve uma redução de quase 20% em relação ao contrato pretérito, não atenderia ao interesse público a concessão de medida cautelar para anulação do certame.
25.	Uma possível solução é permitir a continuidade do PE 5/2020, com a celebração do contrato dele decorrente, determinando ao órgão que não o prorrogue após os doze meses iniciais de vigência, e que seja aberto novo processo licitatório para contratação do mesmo objeto, escoimada das irregularidades ora constatadas. 
26.	Assim, será proposta a construção participativa, nos termos da Resolução TCU 315/2020, a fim de que o órgão se manifeste, caso queira, sobre essa ou outras possíveis soluções alternativas para corrigir os efeitos da irregularidade constatada.
27.	Feitas essas considerações, propõe-se indeferir o pedido de medida cautelar, uma vez restar caracterizado o perigo da demora reverso.
 (...) 
28.	Em seu despacho anterior, o pedido inicial de ingresso nos autos foi indeferido pela Ministra Relatora (peça 14) . 
29.	Todavia, consta novo pedido da representante (peça 22) , cujos argumentos são os mesmos já analisados na instrução inicial, em especial, a suposta violação a direito subjetivo próprio, visto ter oferecido o melhor preço do certame.
30.	Diferente do interpretado pela representante, o fato de ter ofertado o melhor preço no certame, não garante, por si só, o direito a ter adjudicado o objeto do PE 5/2020 em seu nome, visto que o processo ainda sequer foi homologado pela autoridade competente. 
31.	Assim, quanto ao novo pedido de ingresso formulado pela Abra Rio Prestação de Serviços Eireli, como parte interessada no presente processo, propõe-se o seu indeferimento, pois não demonstrou sua razão legítima para intervir nos autos, nem a possibilidade de lesão a direito subjetivo próprio, à luz do art. 146, § 2º, do Regimento Interno/TCU c/c o art. 2º, § 2º, da Resolução-TCU 36/1995, com redação dada pelo art. 1º da Resolução-TCU 213/2008.
 (...) 
32.	Em virtude do exposto, propõe-se:
32.1	conhecer da representação, satisfeitos os requisitos de admissibilidade constantes no art. 113, § 1º, da Lei 8.666/1993, c/c os arts. 235 e 237, VII, do Regimento Interno deste Tribunal, e no art. 103, § 1º, da Resolução - TCU 259/2014;
32.2.	indeferir o pedido de concessão de medida cautelar formulado pelo representante;
32.3	considerando a possibilidade de construção participativa das deliberações deste Tribunal, nos termos do art. 14 da Resolução-TCU 315/2020, bem como o previsto nas Normas de Auditoria (NAT) aprovadas pela Portaria-TCU 280/2010, referente aos comentários dos gestores (no que se aplica a representações e denúncias) :
	a) solicitar ao Museu do Índio, caso queira, no prazo de quinze dias:
	a.1) a apresentação de possíveis ações corretivas que poderão ser tomadas pelo órgão para corrigir as irregularidades detectadas ou remover seus efeitos, consubstanciadas na definição de salários mínimos a serem observados no Pregão Eletrônico 5/2020, tendo em vista que o MI não logrou êxito em demonstrar, nem no âmbito do certame, tampouco em resposta à oitiva prévia realizada nestes autos, a compatibilidade das remunerações fixadas para os postos a serem contratados com a complexidade das tarefas a serem executadas e/ou com a qualificação dos profissionais demandados;
	a.2) na hipótese de serem consideradas insuficientes, pelo TCU, as alternativas apresentadas pela unidade jurisdicionada, a manifestação quanto aos possíveis impactos de: i) determinação do TCU para não prorrogação do contrato decorrente do PE 5/2020, a ser celebrado com a empresa Orion Serviços Gerais Eireli, classificada em primeiro lugar no referido pregão; ii) abertura de novo processo licitatório para contratação do mesmo objeto do PE 5/2020, abstendo-se de fixar salários mínimos dos salários do cargos terceirizados acima dos pisos da respectiva categoria profissional.
	b) alertar o Museu do Índio, com relação à construção participativa de deliberações, de que:
b.1) a sua manifestação quanto às alternativas para corrigir os indícios de irregularidades verificados e quanto aos impactos das possíveis medidas a serem adotadas pelo TCU será avaliada na proposição de mérito, mas não vincula as decisões desta Corte de Contas, notadamente quando os riscos decorrentes de sua adoção e/ou da manutenção de situação irregular não se coadunarem com o interesse público que se pretende tutelar;
b.2) a ausência de manifestação no prazo estipulado não impedirá o andamento processual, podendo o TCU vir a prolatar decisão de mérito, caso haja elementos suficientes que caracterizem afronta às normas legais e/ou possibilidade de ocorrência de prejuízos à Administração; e
b.3) a ausência de manifestação não será considerada motivo de sanção.
32.4.	indeferir, com fulcro no art. 146, § 2º, do Regimento Interno/TCU, o novo pedido formulado pela Abra Rio Prestação de Serviços Eireli, de ser considerado como parte interessada;
32.5.	encaminhar cópia da presente instrução ao Museu do Índio de forma a possibilitar sua manifestação;
32.6.	comunicar ao representante a decisão que vier a ser prolatada."
	É o relatório.

Evilásio Alves de Souza (OAB/RJ 144.924) representando a empresa Abra Rio Prestação de Serviços Terceirizados Ltda.

Não atuou.

REPRESENTAÇÃO. INDÍCIOS DE IRREGULARIDADE EM LICITAÇÃO PROMOVIDA PARA TERCEIRIZAÇÃO DE SERVIÇOS DE APOIO. OITIVA. INSUFICIÊNCIA DOS ESCLARECIMENTOS PRESTADOS PARA DESCARACTERIZAR OCORRÊNCIA QUE ENSEJOU A SELEÇÃO DE PROPOSTA MENOS VANTAJOSA PARA A ADMINISTRAÇÃO. CONHECIMENTO E PROCEDÊNCIA DA REPRESENTAÇÃO. DETERMINAÇÃO COM VISTAS À ANULAÇÃO DO CERTAME. PREJUDICIALIDADE DO EXAME DO PEDIDO DE CAUTELAR. INDEFERIMENTO DO PLEITO DE ADMISSÃO DA REPRESENTANTE COMO PARTE INTERESSADA NO PROCESSO. Admite-se, na contratação por postos de serviço, fixar salários em valores superiores aos pisos estabelecidos em convenções coletivas de trabalho, desde que observados os seguintes requisitos: i) justificativa técnica de que os serviços demandam, por suas características e particularidades, a execução por profissional com nível de qualificação acima da média; e ii) realização de pesquisa de preços demonstrando a compatibilidade com os valores de mercado para contratações similares, ou seja, comprovação de que no mercado existe distinção salarial em virtude da qualificação do trabalhador.

REPRESENTAÇÃO (REPR)

Secretaria de Controle Externo de Aquisições Logísticas (Selog).

Considerando o atendimento dos requisitos de admissibilidade dos arts. 235 e 237, inciso VII e parágrafo único, do Regimento Interno, cabe ratificar o conhecimento da representação interposta pela empresa Abra Rio Prestação de Serviços Terceirizados Ltda. a respeito de possíveis irregularidades no Pregão Eletrônico 5/2020, realizado pelo Museu do Índio com o objetivo de contratar serviços relativos aos postos de assistente administrativo, recepcionista bilíngue e motorista, com valor estimado de quase R$ 902 mil e adjudicado de cerca de R$ 717 mil, por ano.
2.	A representante questionou, em suma, sua desclassificação do certame, tendo em vista que, embora tenha cotado os salários do posto de "assistente administrativo" conforme o piso da categoria profissional (R$ 1.444,48) , a unidade jurisdicionada justificou a recusa de sua proposta pela não observância do salário-base estipulado no termo de referência (R$ 1.913,31) , sendo que não haveria no edital fixação deste salário e a exigência contrariaria a legislação vigente e a jurisprudência deste Tribunal.
3.	Após analisar a resposta à oitiva efetivada nos termos do despacho à peça 14, a Secretaria de Controle Externo de Aquisições Logísticas - Selog propôs, em essência:
	a) indeferir a medida cautelar pleiteada;
	b) indeferir, também, o novo pedido de habilitação da representante como parte interessada no processo; e
	c) solicitar, com amparo no art. 14 da Resolução-TCU 315/2020, ao Museu do Índio a apresentação de possíveis ações corretivas, que poderão ser tomadas para prevenir ou corrigir os indícios de irregularidades detectados, ou remover seus efeitos, e a manifestação quanto aos possíveis impactos de determinação do TCU para não prorrogação do contrato decorrente do certame, a ser celebrado com a empresa Orion Serviços Gerais Eireli, classificada em primeiro lugar, ou de abertura de novo processo licitatório para contratação do mesmo objeto sem a fixação de salários acima dos pisos da respectiva categoria profissional.
4.	Com as vênias por divergir parcialmente da proposta de encaminhamento da Selog, entendo que o processo reúne elementos suficientes para se deliberar sobre o mérito da representação, na forma do 276, § 6º, do Regimento Interno.
5.	As medidas previstas no art. 14 da Resolução-TCU 315/2020 podem ser dispensadas, consoante as disposições do seu § 2º, inciso I, porque, na oitiva, o Museu do Índio foi advertido acerca da possibilidade de este Tribunal determinar a desconstituição dos atos ou procedimentos irregulares (item 3 do ofício à peça 15) .
6.	A propósito do assunto, é pertinente notar que, na resposta à peça 19, p. 48, a unidade jurisdicionada sugeriu que, caso não acolhido o pedido de manutenção da classificação e do resultado do pregão, seja acolhida a hipótese de novo procedimento licitatório, tornando explícita a escolha do valor de salário de assistente administrativo sênior e a justificativa para a utilização de valor acima do piso da categoria.
7.	Quanto ao mérito, verifica-se, inicialmente, que, apesar de o salário-base da categoria de "assistente administrativo sênior" ter constado no modelo de planilha de custos e formação de preços desse posto (peça 4, p. 92) , o edital do pregão não foi claro na especificação de que os licitantes deveriam observar tal salário, em detrimento do previsto para as categorias de "assistente administrativo" ou "assistente administrativo pleno", como reconheceu a própria unidade jurisdicionada ao afirmar que isso configuraria "um equívoco de designação que poderia induzir a compreensão diversa do objetivado na contratação".
8.	Na verdade, várias disposições do ato convocatório indicam que houve a fixação de preços máximos (subitens 8.1 e 8.4.4 do edital e subitens 23.4 e 24.1 e apêndice 1 do termo de referência) , mas sem aceitação de valores de custos inferiores àqueles fixados em instrumentos de caráter normativo obrigatório, como leis, medidas provisórias e convenções coletivas de trabalho (subitens 8.4.4.1 e 8.4.4.2 do edital e subitens 10.1.1 e 10.1.6 do termo de referência) . Como asseverado na primeira instrução (peça 12) , não há cláusula no edital ou no termo de referência que obrigue as licitantes a utilizarem o piso de "assistente administrativo sênior", visto que o posto objeto da contratação é o de "assistente administrativo".
9.	Diante disso, pairam dúvidas até mesmo sobre a fixação do preço máximo de R$ 892.167,00 (peça 4, p. 27 e 32-33) , inferior ao estimado, de R$ 901.984,20 (peça 4, p. 11) , que foi calculado com os valores dos pisos salariais contidos nas planilhas de custos e formação de preços (peça 4, p. 92-100) .
10.	Sobre o assunto, a jurisprudência atual deste Tribunal (Acórdãos 2.101/2020 e 1.097/2019, do Plenário, da relatoria dos ministros Augusto Nardes e Bruno Dantas, por exemplo) admite, em contratações por postos de serviço, a fixação de salários em valores superiores aos pisos estabelecidos em convenções coletivas de trabalho, desde que observados os seguintes requisitos: 
	a) justificativa técnica de que os serviços demandam, por suas características e particularidades, a execução por profissional com nível de qualificação acima da média; e 
	b) realização de pesquisa de preços demonstrando a compatibilidade com os valores de mercado para contratações similares, ou seja, comprovação de que no mercado existe distinção salarial em função da qualificação do trabalhador.
11.	Porém, as alegações da unidade jurisdicionada de que a complexidade e a responsabilidade inerentes a atividades que serão desempenhadas pelos ocupantes dos postos de "assistente administrativo", por demandarem acesso a sistemas do governo, justificariam a escolha do valor da categoria "sênior" não merecem ser acolhidas, pois não estão acompanhadas de:
	a) justificativa técnica evidenciando a impossibilidade de as atividades previstas no subitem 5.4.1.3 do termo de referência serem desempenhadas por "assistente administrativo" ou "assistente administrativo pleno" (cujos pisos salariais na convenção coletiva de trabalho tomada como base são de R$ 1.444,48 e R$ 1.674,43, respectivamente - peça 4, p. 51) que detenham os requisitos de formação e experiência delineados para o posto (item 11 da última instrução) ;
	b) prova de que o acesso a sistemas governamentais esteja sendo utilizado, nas licitações feitas por outros entes públicos com o objetivo de contratar serviços terceirizados de apoio administrativo, para fundamentar a seleção de posto na categoria de "assistente administrativo sênior", de maneira a demonstrar que o piso salarial definido se encontra de acordo com o pago para os mesmos serviços.
12.	É de se ressaltar que o acesso a sistemas governamentais somente pode ser concedido a terceirizados se não envolver a realização de qualquer ato administrativo ou tomada de decisão (art. 3º, § 1º, do Decreto 9.507/2018) .
13.	No que diz respeito às consequências da irregularidade nos procedimentos referentes ao pregão, está comprovado que o afastamento da representante por motivo indevido resultou na seleção de proposta menos vantajosa para a Administração, em dissonância com os objetivos da licitação pública (art. 3º da Lei 8.666/1993) , porquanto sua proposta foi inferior à da licitante classificada em primeiro lugar, em cerca de R$ 45 mil por ano, ou aproximadamente R$ 225 mil, ao se levar em conta a possibilidade de prorrogação do futuro contrato pelo prazo de até 60 meses.
14.	Além disso, é importante destacar que não houve clareza quanto à impossibilidade de se ofertar o salário-base de R$ 1.444,48, mesmo após pedido de esclarecimento de licitante (s) sobre o assunto, consoante se deflui da seguinte resposta ofertada pelo Museu do Índio, em 3/9/2020, às 9h39[footnoteRef:2]:  [2:  Consulta efetuada, em 4/11/2020, no endereço eletrônico http://comprasnet.gov.br/livre/pregao/avisos1.asp?prgCod=869140&Origem=Avisos&Tipo=E] 
"14- Está correto afirmar que o salário utilizado para o cargo de assistente administrativo foi o de assistente administrativo sênior da Convenção coletiva do asseio do RJ? R: Solicitamos a leitura atenta do item 8 do Edital, bem como os Apêndices II e III do Termo de Referência (Anexo I do Edital) . 15- Está correto afirmar que as empresas que utilizarem o salário de R$ 1.444,48 ao invés de R$ 1.913,31 fornecido no termo de referência serão desclassificadas? R: Solicitamos a leitura atenta do item 8 do Edital, bem como os Apêndices II e III do Termo de Referência (Anexo I do Edital) ."
15.	Essa resposta, além de não ter sanado, de modo objetivo, as dúvidas, pode ter induzido outros licitantes a majorar seus preços. E é certo que licitantes com melhores preços tiveram suas propostas recusadas por não estipulação do salário indicado no termo de referência ou por não retificação da planilha de custos e formação de preços (peça 8, p. 10-12) .
16.	Diante desse cenário, impõe-se, como aventaram a unidade técnica deste Tribunal e a própria unidade jurisdicionada, a adoção de providências com vistas à anulação de todo o procedimento licitatório.
17.	Acerca da cogitada hipótese de apenas determinar a não renovação do contrato a ser firmado, com as vênias por divergir da unidade técnica, não se encontra devidamente configurada a redução do valor alcançado na licitação relativamente ao montante do contrato anterior. 
18.	Ao contrário, é difícil estabelecer correlação entre os ajustes, pois as evidências são de que existem diferenças entre eles. Ainda que a informação prestada pela unidade jurisdicionada seja de identidade do número total de postos de trabalho (14) , dados constantes do sistema Comprasnet sobre o Pregão 14/2015[footnoteRef:3], mencionado à peça 19, p. 16, mostram que o instrumento vencido em julho de 2020 abrangeu a contratação de alguns postos de trabalhos distintos do certame em tela: [3:  Consulta, em 5/11/2020, no endereço eletrônico http://comprasnet.gov.br/acesso.asp?url=/livre/pregao/ata0.asp] 
		Pregão 14/2015
	Pregão 5/2020

		Quantidade
	Valor negociado (R$) 
	Quantidade
	Valor negociado (R$) 

	Recepcionista Bilíngue
	6
	330.486,21
	2
	110.122,92

	Recepcionista Especializado
	11
	509.981,51
		
	Motorista
	2
	80.699,10
	1
	40.845,840

	Contínuo
	1
	30.098,94
		
	Assistente Administrativo
	-
		11
	555.999,84

19.	No que concerne a possível perigo da demora reverso, pelo fato de o Museu do Índio estar sem cobertura contratual para esse objeto, que seria essencial para o regular funcionamento da instituição, deduz-se que, como o contrato anterior está expirado desde julho de 2020, a instituição deve estar adotando as medidas administrativas a seu dispor para contornar o problema.
20.	Diante desse cenário, conclui-se, desde já, pela procedência desta representação e, com fundamento nos arts. 71, inciso IX, da Constituição Federal e 45 da Lei 8.443/1992 e nas disposições regimentais correlatas, por expedir determinação à unidade jurisdicionada visando à anulação do certame.
21.	Esse desfecho torna prejudicado o exame do pedido de concessão de medida cautelar.
22.	No mais, são prescindíveis providências para responsabilização dos gestores, mormente em face da disposição demonstrada pela unidade jurisdicionada a fim de promover nova licitação.
23.	Por fim, assiste razão à unidade técnica em relação à ausência de demonstração pela representante de razão legítima para intervir nos autos ou de possibilidade de lesão a direito subjetivo próprio. Assim, na linha da reiterada jurisprudência deste Tribunal (Acórdão 1251/2017-TCU-Plenário, da relatoria do ministro Vital do Rêgo, a título ilustrativo) , é devido indeferir o novo pedido de ingresso como parte interessada no processo.
	Ante o exposto, VOTO por que este Colegiado aprove a minuta de acórdão que submeto à sua deliberação.	
TCU, Sala das Sessões Ministro Luciano Brandão Alves de Souza, em 18 de novembro de 2020.
ANA ARRAES 
Relatora